【裁判字號】    94,重訴,99
【裁判日期】    950721
【裁判案由】    損害賠償
【裁判全文】
臺灣士林地方法院民事判決              94年度重訴字第99號
原      告    大佳玻璃纖維企業有限公司
兼法定代理人  丙○○
被      告    光祥工程實業有限公司
法定代理人    乙○○
訴訟代理人    甲○○
被      告    甲○○
上列當事人間損害賠償事件，由本院刑事庭移送前來，本院於中
華民國95年6 月28日言詞辯論終結，判決如下：
    主  文
原告之訴及假執行之聲請均駁回。
訴訟費用由原告大佳玻璃纖維企業有限公司負擔十分之七，餘由
原告丙○○負擔。
    事實及理由
甲、程序方面：
    按「訴狀送達後，原告不得將原訴變更或追加他訴，但有下
    列情形之一者，不在此限：二請求之基礎事實同一者。三擴
    張或減縮應受判決事項之聲明者。」民事訴訟法第255 條第
    1 項第2 款、第3 款分別定有明文。又「原告於判決確定前
    ，得撤回訴之全部或一部。但被告已為本案之言詞辯論者，
    應得其同意。」、「訴之撤回應以書狀為之。但於期日，得
    以言詞向法院或受命法官為之。」同法第262 條第1 項、第
    2 項、亦有明文規定。經查，本件原告丙○○起訴時雖僅列
    被告甲○○一人，訴之聲明第1 項係請求被告甲○○賠償原
    告新台幣（下同）6,799,600 元，嗣於民國94年4 月12日以
    民事補正狀追加游愛敏為被告，訴之聲明則變更為請求被告
    甲○○、游愛敏共同賠償6,889,849 元及自起訴狀繕本送達
    之翌日起至清償日止，按年息百分之五計算之利息。原告丙
    ○○另於94年7 月20日再以刑事附帶民事訴訟起訴補正狀變
    更原告為原告大佳玻璃纖維企業有限公司（下稱大佳公司）
    。復於94年10月18日當庭撤回對於游愛敏之起訴，並經游愛
    敏當庭同意。原告大佳公司末於95年5 月2 日追加丙○○為
    原告，以及光祥工程實業有限公司（下稱光祥公司）為被告
    ，並將請求金額分為二項，分別請求被告光祥公司給付原告
    大佳公司4,537,950 元，及自準備書三狀繕本送達翌日起至
    清償日止，按年息百分之五計算之利息，以及請求被告甲○
    ○給付原告丙○○2,000,000 元，及自準備書三狀繕本送達
    翌日起至清償日止，按年息百分之五計算之利息。核其追加
    及訴之變更，所請求之事實均是基於原告丙○○主張遭被告
    甲○○誣告竊盜所衍生之情形，堪認為屬同一之基礎事實，
    另所為聲明之辯稱，亦屬擴張或減縮應受判決事項之聲明，
    而所為一部訴訟之撤回，亦均符合前開法條規定，自應予准
    許。
乙、實體方面：
一、原告起訴主張：被告甲○○為被告光祥公司董事，為實際負
    責人，因要求原告丙○○與台灣電力股份有限公司台北西區
    營業處（下稱台電西區營業處）解約退出ＦＲＰ亭置式開關
    箱工程（下稱系爭開關箱工程）遭拒，對原告丙○○心生不
    滿，且為阻擾如期完工，明知被告光祥公司位於台北縣三芝
    鄉興華村田心子21之1 號及台北縣三芝鄉後厝番子崙6 號的
    工廠並未失竊配電箱，竟意圖使他人受刑事處分，於88年12
    月16日下午3 時15分許，向台北縣警察局淡水分局興華派出
    所（下稱興華派出所）謊報上開工廠失竊配電箱，並指稱在
    台北縣鶯歌鎮○○路60之1 號原告大佳公司工廠內發現其失
    竊之物品，未指定犯人而誣告他人涉犯竊盜罪嫌，經興華派
    出所值班員警受理報案，旋由被告甲○○偕同興華派出所員
    警至原告大佳公司之工廠查看，並由被告光祥公司指派訴外
    人即會計王游愛敏及員工王兩榮、王義雄到場協助指認，原
    告丙○○於當場雖已表明其所指稱之配電箱2 個及支架2 支
    （下合稱為系爭配電箱）之來源，惟被告甲○○仍堅稱系爭
    配電箱為被告光祥公司失竊物品，並要求查扣，以致系爭配
    電箱遭員警扣押，原告丙○○則遭台北縣警察局淡水分局（
    下稱淡水分局）函送台灣板橋地方法院檢察署偵辦，嗣經該
    署檢察官為不起訴處分。被告甲○○上開誣告之犯行，嗣由
    台灣士林地方法院檢察署檢察官以92年度偵續一字第39 號
    提起公訴，本院以93年度訴字第489 號判處有期徒刑六月，
    經檢察官及被告甲○○分別提起上訴，由台灣高等法院94年
    度上訴字第925 號判決駁回上訴確定。原告大佳公司因被告
    甲○○之誣告犯行，系爭配電箱遭扣押，致使原告大佳公司
    於系爭開關箱工程中，僅能依約交付50具配電箱，無法順利
    交付其餘150 具配電箱予台電西區營業處，終至89年4 月19
    日遭台電西區營業處終止系爭開關箱工程契約，另由被告甲
    ○○擔任負責人之被告光祥公司於89年5 月26日承接而從中
    獲利，造成原告大佳公司無法享有150 具配電箱利潤之損害
    ，原告大佳公司每具得標金額44,800元，經扣除每具成本14
    ,546.3 元 後，以每具至少可得之利潤30,253元計算，合計
    原告大佳公司受有4,537,950 元（30253*150） 之損害，原
    告大佳公司自得依民法第184 條第1 項、第185 條、公司法
    第23條、第8 條規定之侵權行為法律關係，及依民法第17 9
    條之不當得利法律關係，向被告光祥公司請求給付上開金額
    。又原告丙○○因遭被告甲○○故意誣告竊盜之行為，造成
    原告丙○○名譽權受損，爰依民法第184 條第1 項前段及第
    195 條第1 項之規定，請求非財產之損害賠償2,000,000 元
    等語。並聲明：
  (一)被告光祥公司應給付原告大佳公司4,537,950 元，及自準備
    書三狀繕本送達翌日起至清償日止，按年息百分之五計算之
    利息。
  (二)被告甲○○應給付原告丙○○2,000,000 元，及自準備書三
    狀繕本送達翌日起至清償日止，按年息百分之五計算之利息
    。
  (三)願供擔保，請准宣告假執行。
二、被告光祥公司及甲○○則以：原告丙○○係主張被告甲○○
    於88年12月16日有誣告原告丙○○竊盜之侵權行為，依原告
    丙○○當日在興華派出所之筆錄、88年12月30日在淡水分局
    三組之警訊筆錄及89年2 月21日向台灣士林地方法院檢察署
    提出之陳報狀，可知原告丙○○及大佳公司於斯時已主張因
    上開侵權行為受有損害並早就知悉賠償義務人為被告甲○○
    ，因此原告丙○○對被告甲○○提起本件訴訟，請求侵害名
    譽權之損害賠償金額2,000,000 元，其請求權已罹於二年之
    時效，被告甲○○自得拒絕給付。又本件遭誣告者為原告丙
    ○○而非大佳公司，大佳公司自不能主張侵權行為請求賠償
    ，況原告大佳公司嗣於89年4 月19日與台電西區營業處終止
    系爭開關箱工程契約，乃是因原告大佳公司自己無法於承諾
    之交貨日期即89年4 月15日交付其餘配電箱，經台電西區營
    業處與原告大佳公司於89年4 月19日協調後合意終止之結果
    ，與被告甲○○及光祥公司無涉，原告大佳公司無法如期交
    貨，係因自身之技術問題所致，亦與系爭配電箱遭警扣押無
    關。縱令原告大佳公司確實因被告甲○○之誣告犯行，系爭
    配電箱遭扣押，致使無法如期交付其餘150 具配電箱而受有
    利潤之損害，然因原告大佳公司主張所受之損害，係以89年
    4 月19日與台電西區營業處終止系爭開關箱工程契約後無法
    獲得之利潤，則原告大佳公司於知悉受有損害及賠償義務人
    為被告光祥公司起逾二年後始對被告光祥公司提起本件侵權
    行為之訴訟，其請求權亦已罹於時效，被告光祥公司亦得拒
    絕給付。又台電西區營業處與原告大佳公司終止系爭開關箱
    工程契約後重新辦理招標，與被告光祥公司無關，被告光祥
    公司合法得標之利益，係台電西區營業處依約給付，並非自
    原告大佳公司取得，自無不當得利之情形等語。並聲明：
  (一)駁回原告之訴。
  (二)如受不利之判決，願供擔保請准宣告免為假執行。
三、兩造不爭執之事實：
  (一)被告甲○○涉及之誣告犯行，業經法院判處六個月有期徒刑
    確定。
  (二)原告大佳公司就台電西區營業處之系爭開關箱工程200 具之
    採購案於88年12月3 日得標，89年4 月19日則協議終止系爭
    開關箱工程之採購案，原告大佳公司僅交貨50具，未交貨之
    部分為150 具。之後被告光祥公司於89年5 月26日就台電西
    區營業處數量100 具之ＦＲＰ亭置式開關箱之採購案得標（
    如民事答辯二之附件一內容）。
  (三)被告甲○○是擔任被告光祥公司的業務工作，光祥公司的負
    責人為乙○○。
  (四)被告甲○○係被告光祥公司之董事。
  (五)原告丙○○係在89年12月11日向台灣士林地方法院檢察署提
    起刑事誣告之告訴。原告丙○○係自76起即擔任原告大佳公
    司之法定代理人。
  (六)被證3 台電西區營業處94年5 月18日函，原告形式上不爭執
    。
  (七)原證1 台電西區營業處94年10月17日函、原證2 台電西區營
    業處89年1 月27日、89年2 月25日函，被告形式上不爭執。
  (八)原告丙○○為工專肄業，薪水一個月70,000元。被告甲○○
    為專科畢業，薪水一個月30,000元。
四、整理兩造之爭點：
  (一)原告大佳公司主張被告光祥公司構成侵權行為，是否有理由
    ？其請求權時效是否罹於時效？原告大佳公司得請求之數額
    若干？
  (二)原告大佳公司主張被告光祥公司構成不當得利，是否有理由
    ？原告大佳公司得請求之數額若干？
  (三)原告丙○○主張遭被告甲○○誣告構成名譽權之侵權行為，
    是否有理由？其請求權時效是否罹於時效？原告丙○○得請
    求之數額若干？
五、得心證之理由：
  (一)查原告大佳公司依民法第184 條第1 項、第185 條、公司法
    第23條、第8 條規定，主張被告光祥公司構成侵權行為，被
    告光祥公司則以時效消滅為由提出抗辯，首應先審究者係原
    告大佳公司之請求權是否已罹於時效？按因侵權行為所生之
    損害賠償請求權，自請求權人知有損害及賠償義務人時起，
    二年間不行使而消滅，自有侵權行為時起，逾十年者亦同，
    民法第197 條第1 項定有明文。次按「關於侵權行為損害賠
    償請求權之消滅時效，應以請求權人實際知悉損害及賠償義
    務人時起算，非以知悉賠償義務人因侵權行為所構成之犯罪
    行為經檢察官起訴，或法院判決有罪為準。」、「民法第19
    7 條所謂知有損害，即知悉受有何項損害而言，至對於損害
    額則無認識之必要，故以後損害額變更而於請求權消滅時效
    之進行並無影響。」最高法院72年台上字第738 號及49 年
    台上字第2652號判例要旨亦可參照。查原告大佳公司主張被
    告光祥公司構成侵權行為，無非係以原告大佳公司因被告光
    祥公司之實際負責人即被告甲○○於88年12月16日之誣告犯
    行，系爭配電箱遭扣押，以致原告大佳公司無法於系爭開關
    箱工程中，順利交付其餘150 具配電箱予台電西區營業處，
    終至89年4 月19日遭台電西區營業處終止系爭開關箱工程契
    約，造成原告大佳公司無法享有150 具配電箱利潤，而受有
    4,537,950 元之損害為其論據。然根據擔任原告大佳公司法
    定代理人之原告丙○○於89年2 月21日向台灣士林地方法院
    檢察署提出之陳報狀內容，可知原告大佳公司至遲於斯時已
    知悉被告甲○○為被告光祥公司之實際負責人，為其主張侵
    權行為之賠償義務人，另於89年4 月19日亦可知悉其所受之
    損害，則原告大佳公司於89年4 月19日起逾二年後始對被告
    光祥公司提起本件侵權行為之訴訟，其請求權顯已罹於前開
    法條規定之時效，被告光祥公司為拒絕給付之抗辯，自有理
    由。從而，原告大佳公司據以請求被告光祥公司賠償上開損
    害，為無理由。
  (二)次查，原告大佳公司固主張因被告光祥公司之實際負責人即
    被告甲○○之上開誣告犯行，系爭配電箱遭扣押，以致原告
    大佳公司無法於系爭開關箱工程中，順利交付其餘150 具配
    電箱予台電西區營業處，終至89年4 月19日遭台電西區營業
    處終止系爭開關箱工程契約，造成原告大佳公司無法享有15
    0 具配電箱之利潤，受有4,537,950 元之損害，另由被告被
    告光祥公司於89年5 月26日承接而從中獲得上開利潤云云。
    然按民法第179 條、第197 條第2 項規定之不當得利成立要
    件，必須無法律上之原因而受利益，致他人受損害，且該受
    利益與受損害之間有因果關係存在。如無因果關係存在，或
    是因給付而受利益者，倘該給付係依有效成立之債權契約而
    為之，其受利益即具有法律上之原因，均不生不當得利問題
    。經查，原告大佳公司與台電西區營業處間於89年4 月19日
    終止系爭開關箱工程契約，係雙方協調後合意終止之結果，
    有原告大佳公司提出之當日協調會會議記錄、終止契約協議
    書各1 紙在卷可參，而終止契約之原因及重新辦理招標之情
    形，亦據台電西區營業處函覆台灣高等法院，略以：「‧‧
    本處即依採購法第50條第2 項之規定與得標廠商大佳玻璃纖
    維有限公司辦理終止契約，另重新辦理招標作業，與光祥實
    業有限公司無關。」等語（見被證3 台電西區營業處94年5
    月18日函），其中政府採購法第50條第2 項係指決標或簽約
    後發現得標廠商於決標前有第1 項應不予得標之情形者，應
    撤銷決標、終止契約或解除契約，並得追償損失。足認89年
    4 月19日之終止契約及台電西區營業處之後重新辦理招標作
    業，均與被告光祥公司無涉，自不能認被告光祥公司嗣於89
    年5 月26日得標而受有利益與原告大佳公司因終止契約受有
    損害間，有何因果關係存在。況被告光祥公司之受有利益，
    亦是根據與台電西區營業處間有效成立之採購契約，亦不得
    認為構成不當得利。從而，原告大佳公司對被告光祥公司請
    求不當得利，亦無理由。
  (三)末查，原告丙○○依民法第184 條第1 項前段及第195 條第
    1 項之規定，主張因被告甲○○於88年12月16日誣告原告丙
    ○○竊取系爭配電箱之行為，構成對於原告丙○○名譽權侵
    害之侵權行為，被告甲○○亦為時效消滅之抗辯，則仍應先
    審究者係原告丙○○之請求權是否已罹於時效？經查，依原
    告丙○○於88年12月16日在興華派出所之筆錄內容，可知原
    告丙○○於當時即已知悉其欲主張侵權行為損害賠償之損害
    及賠償義務人為被告甲○○，則原告丙○○於88年12月16日
    起逾二年後始對被告甲○○提起本件侵權行為之訴訟，請求
    被告甲○○賠償非財產之損害賠償2,000,000 元，其請求權
    亦已罹於民法第197 條第1 項規定之時效，被告甲○○為拒
    絕給付之抗辯，亦有理由。從而，原告丙○○據以請求被告
    甲○○賠償上開非財產之損害，也無理由。
六、綜上所述，原告大佳公司依民法第184 條第1 項、第185 條
    、公司法第23條、第8 條規定，主張被告光祥公司構成侵權
    行為，請求賠償原告大佳公司應得而未得之4,537,950 元利
    潤，以及原告丙○○依民法第184 條第1 項前段及第195 條
    第1 項，主張被告甲○○構成侵權行為，而請求賠償2,000,
    000 元之非財產之損害，均因所主張之侵權行為請求權罹於
    民法第197 條第1 項規定之時效，被告光祥公司及甲○○已
    為拒絕給付之時效抗辯，因此，原告大佳公司及丙○○之侵
    權行為損害賠償請求，均無理由。又原告大佳公司依民法第
    179 條、第197 條第2 項之不當得利規定，請求被告光祥公
    司返還因重新招標而得標所獲得之4,537,950 元利益，亦因
    台電西區營業處於89年4 月19日之終止系爭開關箱工程契約
    及之後重新辦理招標作業，無證據可認定與被告光祥公司有
    關，且被告光祥公司嗣於89年5 月26日得標獲得利益，亦是
    根據與台電西區營業處間有效成立之採購契約，均不得認為
    構成不當得利。因此，原告大佳公司對被告光祥公司請求返
    還上開利益，亦無理由，不應准許。原告受敗訴判決，其假
    執行之聲請即失所依據，應併予駁回之。
七、本件為判決基礎之事證已臻明確，兩造其餘攻擊防禦及立證
    方法，核於判決結果不生影響，毋庸一一論述，附此敘明。
八、據上論結，本件原告之訴，為無理由，依民事訴訟法第78條
    、第85條第1項，判決如主文。
中    華    民    國    95    年    7     月    21    日
                  民事第二庭  法  官  林政佑
以上正本證明與原本無異。
如對本判決上訴須於判決送達後20日內向本院提出上訴狀。
中    華    民    國    95    年    7     月    31    日
                              書記官  楊錫芬


司法院資訊處製作；財團法人民間司法改革基金會備份。
